【裁判字號】    97,易,266
【裁判日期】    970930
【裁判案由】    傷害等
【裁判全文】
臺灣花蓮地方法院刑事判決               97年度易字第266號
公  訴  人  臺灣花蓮地方法院檢察署檢察官
被      告  甲○○
            丙○○○男  52歲.
            丁○○
                      27弄3.
上列被告因傷害等案件，經檢察官提起公訴（97年度偵字第683
號），本院判決如下：
    主  文
甲○○、丙○○○共同犯強制罪未遂，各處有期徒刑陸月，如易
科罰金，均以新台幣壹仟元折算壹日。
甲○○被訴違反律師法、於民國九十六年五月十八日、同年六月
二十七日共同犯強制罪未遂部分，均無罪。
丙○○○被訴於民國九十六年五月十八日、同年六月二十七日共
同犯強制罪未遂部分及教唆傷害罪部分，均無罪。
丁○○無罪。
    事  實
一、甲○○、丙○○○分別擔任「原住民權益協進會」前後任執
    行長、理事長，自認其等因曾協助戊○○處理其大嫂己○○
    所有，坐落於花蓮縣吉安鄉 904地號土地遭他人無權占有之
    糾紛，得向戊○○收取新台幣（下同 ）2百萬元之佣金，經
    戊○○否認上情並拒絕給付後，2人竟與不詳之某成年男子2
    人，共同基於以脅迫方式使戊○○行無義務之事之犯意聯絡
    ，製作內容為：「戊○○共謀侵吞本協會佣金事宜，請出面
    釐清，再給你機會，否則將法院見。原住民權益協進會，代
    表人：理事長丙○○○」，於民國96年6月13日，由該2名不
    詳男子，攜帶上開標語，前往戊○○任職之花蓮地政事務所
    大廳靜坐，對戊○○施加心理壓力，欲以此脅迫方式，強制
    戊○○給付佣金，惟戊○○仍拒絕給付佣金而未遂。
二、案經戊○○訴由花蓮縣警察局花蓮分局報告台灣花蓮地方法
    院檢察署檢察官偵查起訴。
    理  由
壹、有罪部分：
一、證據能力：按被告以外之人於審判外之言詞或書面陳述，除
    法律有規定者外，不得作為證據，又被告以外之人於審判外
    之陳述，雖不符前四條之規定，而經當事人於審判程序同意
    作為證據，法院審酌該言詞陳述或書面陳述作成時之情況，
    認為適當者，亦得為證據。當事人、代理人或辯護人於法院
    調查證據時，知有第159條第1項不得為證據之情形，而未於
    言詞辯論終結前聲明異議者，視為有前項之同意，刑事訴訟
    法第159條第1項、第159條之5分別定有明文。證人戊○○、
    乙○○、庚○○於警局之證詞雖為審判外之陳述，然經當事
    人同意作為證據，經核其作成狀況，亦無不適當之情形，依
    上開規定，應有證據能力，合先敘明。
二、訊據被告甲○○、丙○○○固坦承其先後擔任「原住民權益
    協進會」執行長、理事長之事實，然矢口否認有何強制未遂
    犯行，被告甲○○辯稱：我並沒有叫丙○○○寫標語給戊○○壓力，也沒有跟丙○○○說戊○○侵吞協會佣金，但我處
    理土地事宜，是用「原住民權益協進會」的資源云云；被告
    丙○○○則辯稱：這是我協會的會員擅自做的，是哪一位我
    還要回去查，我並不認識照片上舉標語的人，我有把這件事
    的始末跟很多人講，但我並沒有指述戊○○侵吞我們協會的
    佣金云云。惟查：
  (一)證人戊○○於警詢中證稱：我只認識甲○○，和丙○○○不
    認識，我處理土地訴訟官司，丙○○○完全不知情，官司完
    畢後，丙○○○就從中介入，該土地所有權人是我大嫂己○○，她委任我打官司，我當時有委任甲○○幫我打官司，但
    並沒有承諾要給佣金，大約於 96年3月份起，丙○○○帶人
    到花蓮地政事務所辦公室找我，說事情我已經幫你擺平了，
    而我處理事情是有行情的，當時我回答他，這件事情跟你有
    什麼關係， 同年6月13日就有不明人士拿告示牌到我辦公室
    等語明確，並於本院證述：法院判我們勝訴之後，我打電話
    給甲○○，說要給他 5萬元表示謝意，但是他不同意，我想
    依照一般律師行情，主動要給他 8萬元，他說不夠，接下來
    甲○○就叫「原住民權益協進會」的理事長丙○○○到辦公
    室來找我，丙○○○說是甲○○派他來，說民事官司能贏，
    是丙○○○幫忙擺平的，我跟丙○○○說我並不認識你，所
    以沒有答應給錢，過幾天，有兩個不相干的人來花蓮地政事
    務所大廳拿著牌子，上面指控我侵吞「原住民權益協進會 」
    的佣金，要我出面釐清，他們拿著這個牌子很兇，我會感到
    害怕，我請他們離開，他們就坐在大廳，我則回辦公桌做我
    的事情，後來他們坐一陣子就走了，多久我不確定，但至少
    有5-10分鐘，他們說是理事長叫他們來的，詳細情形他們也
    不懂等語，並有其所提供之該日監視器翻拍照片 3紙、標語
    照片1張可參（分別附於偵查卷第25頁、27頁 ），標語內容
    為：「戊○○先生關於共謀侵吞本協會佣金事宜，請出面釐
    清，再給你機會，否則將法院見。原住民權益協進會代表人
    ：理事長丙○○○」，而被告甲○○於警詢中自承曾委託丙○○○以「原住民權益協進會」之名義，向戊○○索取本案
    土地糾紛訴訟之佣金，並寫存證信函告知戊○○應依約定，
    在土地變賣之後，扣除給己○○之20萬元後，餘款由戊○○
    和甲○○均分等語（見警卷第4頁之警詢筆錄 ），被告丙○○○於警詢中亦自承：甲○○委請我向戊○○索取協調費，
    2百萬元是甲○○講的，我如果獲得佣金2百萬元，要分給甲○○等語（見警卷第10頁之警詢筆錄），足認證人戊○○指
    述係被告甲○○、丙○○○授意不詳男子 2人寫標語後持至
    花蓮地政事務所靜坐舉牌之事實，應堪採信，雖本案未能查
    獲舉牌之男子 2名確認其說詞，然若非被告丙○○○授意，
    並告知標語內容，他人豈有任意冒用「原住民權益協進會」
    理事長丙○○○名義，製作標語，且公然至證人戊○○上班
    之公務處所靜坐之理？足認被告甲○○、丙○○○所辯不知
    情云云，均與事理不符，不足採信。綜上，本件事證明確，
    被告2人強制未遂犯行堪以認定，應予依法論科。
三、核被告甲○○、丙○○○所為，係犯刑法第304條第2項、第
    1項之以脅迫方式使人行無義務之事之強制罪未遂。其與2名
    不詳成年男子就上開犯行有犯意聯絡、行為分擔，均為共同
    正犯。又被害人戊○○並未因此屈服而給付佣金，尚屬未遂
    ，應依刑法第25條第2項之規定減輕其刑。
四、爰審酌被告甲○○、丙○○○分別為高中畢業、高中肄業之
    商人，先後擔任「原住民權益協進會」之理事長，均明知其
    等未曾就佣金事宜與戊○○達成協議，且戊○○亦與該協會
    業務無關，竟派人以協會名義，書立標語，至戊○○公務處
    所靜坐舉牌，以此方式脅迫戊○○給付佣金，惟未得逞之犯
    罪動機、目的、手段，及其品性、生活狀況、智識程度、犯
    罪所生之損害，及犯罪後矢口否認犯行，態度不佳等一切情
    狀，量處如主文所示之刑，併諭知易科罰金之折算標準。
貳、無罪部分：
一、公訴意旨另以：
  (一)被告甲○○未具律師資格，於93年間得知戊○○之親友己○○因土地占有之糾紛涉訟，竟意圖營利，在花蓮地區，受己○○委任代為辦理撰狀訴訟事件，而違反律師法第48條，未
    取得律師資格，意圖營利而辦理訴訟事件罪嫌。
  (二)嗣被告甲○○未取得佣金，竟與被告丙○○○另基於強制罪
    犯意，於 96年5月18日、同年6月27日，2次前往戊○○任職
    之花蓮市地政事務所，以「原住民權益協進會」代表人丙○○○名義，書立：戊○○共謀侵吞本協會佣金事宜，請出面
    釐清，再給你機會，否則將法院見詞之標語等強暴、脅迫之
    方法，強制戊○○務須行償債而未遂，因認被告甲○○、丙○○○犯刑法第304條第2項、第1項之強制罪未遂2罪。
  (三)又被告丙○○○見無法使戊○○償債，仍心有不甘，竟於96
    年11月間，教唆少年於余OO（經本院 97年度少護字第112號
    裁定交付保護管束）與乙○○、庚○○（本院另為97年度簡
    字第114號簡易判決 ）、丁○○等人毆打戊○○。少年余OO
    、乙○○、庚○○、丁○○乃基於傷害之犯意，乃於96年11
    月9日 16時許，共同前往戊○○位於花蓮市○○路之住處前
    ，推由丁○○上前按門鈴，佯稱要找戊○○，惟戊○○不在
    ，其等無法得手，乃以作勢毆人後倖然離去。嗣於96年11月
    13日上午 8時許，丁○○又推由其有共同犯意之少年余OO、
    乙○○、庚○○及不詳姓名之人，基於接續傷害之犯意聯絡
    ，至戊○○住處前等候，其等見戊○○出門，即持棍棒上前
    毆打戊○○，致戊○○受有左手第 3、4、5指擦瘀傷等傷害
    ，因認被告丙○○○係犯刑法第29條第 1項、第277條第1項
    之教唆傷害罪、被告丁○○犯刑法第277條第1項之傷害罪嫌
    等語。
二、按犯罪事實應依證據認定之，無證據不得認定犯罪事實，刑
    事訴訟法第154條第2項定有明文。次按認定犯罪事實所憑之
    證據，雖不以直接證據為限，間接證據亦包括在內；然而無
    論直接或間接證據，其為訴訟上之證明，須於通常一般之人
    均不致有所懷疑，而得確信其為真實之程度者，始得據為有
    罪之認定，倘其證明尚未達到此一程度，而有合理之懷疑存
    在時，事實審法院復已就其心證上理由予以闡述，敘明其如
    何無從為有罪之確信，因而為無罪之判決，尚不得任意指為
    違法；又認定不利於被告之事實，須依積極證據，苟積極證
    據不足為不利於被告事實之認定時，即應為有利於被告之認
    定，更不必有何有利之證據；又認定犯罪事實應依證據，為
    刑事訴訟法所明定，故被告否認犯罪事實所持之辯解，縱屬
    不能成立，仍非有積極證據足以證明其犯罪行為，不能遽為
    有罪之認定。（最高法院76年台上字第4986號、30年上字第
    816號、30年上字第1831號判例參照 ）。又告訴人之告訴，
    係以使被告受刑事訴追為目的，是其陳述是否與事實相符，
    仍應調查其他證據以資審查，若被害人之陳述並無瑕疵，就
    其他方面調查又與事實相符，固足採為科刑之基礎，倘其陳
    述尚有瑕疵，則在未究明事實真象前，遽採為論罪科刑之根
    據，即難認為適法（最高法院52年度台上字第1300號及61年
    度台上字第3099號判例參照）。
三、經查：
  (一)被告甲○○被訴違反律師法部分：訊據被告甲○○固坦承曾
    受戊○○委託，為訴外人己○○所有坐落於花蓮縣吉安鄉90
    4 地號土地土地遭他人無權占有乙事撰寫書狀，並代理己○○就本院 93年度花簡字第317號民事返還無權占有土地開庭
    之事實，惟堅詞否認有何營利之意圖，辯稱：是戊○○主動
    請我幫他管理土地，後來我幫他撰寫無權占有的狀子，告黃
    福勝等人，第1次開庭時，法官不准我當原告訴訟代理人，
    我承認我沒有律師資格而辦理訴訟事件，但我並沒有營利等
    語，證人戊○○並於警詢中證稱：我沒有口頭或書面承諾要
    給甲○○多少佣金等語，復於本院審理時證稱：我們認識10
    年了，坦白講我們完全沒有談到訴訟償金的事，純粹是我自
    己心中想將來要答謝他，甲○○從來沒有提到錢，是在我收
    到勝訴判決之後，我告訴他，案子打贏了，我要感謝他，要
    給他多少錢，我開到 8萬元他都嫌少，所以我覺得他一開始
    就有要利用訴訟賺錢的意思等語。按律師法第48條所定之「
    營利意圖」，固毋庸以委任契約雙方就報酬達成合意為必要
    ，然欲認定被告犯罪，仍需有證據證明其主觀上係基於營利
    之意圖而辦理訴訟事件，且客觀上亦曾對委任人為收取報酬
    之意思表示，始足當之，合先敘明。查被告甲○○於 93年8
    月19日受己○○委任後，於同年11月23日代其具狀起訴，於
    94年1月5日第 1次行準備程序時，即為法官當庭裁定禁止其
    擔任原告訴訟代理人，經本院依職權調閱93年度花簡字第31
    7號卷宗影印委任狀、起訴狀、筆錄附卷可參，應堪認定。
    嗣 94年9月29日原告獲得第一審勝訴判決時，被告甲○○受
    委任於該審級中以代撰書狀方式處理系爭訴訟事件之行為，
    應已終結，於其處理訴訟事件完畢後，縱使因為證人戊○○
    主動表示要酬謝伊而有接受贈與之意願，甚至萌生貪念，誇
    口主張證人應給付 2百萬元之佣金，亦已與處理訴訟事務不
    具對價性，況依照被告甲○○於警詢中供述：因為土地被無
    權占有時，占用人的貨櫃 2只放在土地上，我們協進會有花
    錢去處理吊離，且將他人有主之竹子破壞，遭被告上法院，
    我們去地檢署開庭，檢察官當庭請我們和解，賠償 8千元結
    案，戊○○也知道，所以才會請丙○○○去向戊○○要 2百
    萬元等語，是被告甲○○所述之 2百萬元，已屬於「原住民
    權益協進會」涉入該件無權占有爭議之費用，而與其個人受
    託撰狀、開庭之「辦理訴訟事件」之對價無關，應堪認定，
    即與律師法所規範「意圖營利而辦理訴訟事件」之要件有間
    ，尚難單憑被告甲○○事後起意索取「佣金」行為，溯及認
    定被告甲○○自始係基於營利意圖，始同意辦理該民事訴訟
    事件，自不能僅憑證人戊○○事後於本院審理時，與被告甲○○因索佣爭議，相處不睦而為之主觀推論，作為對被告甲○○不利之認定，檢察官亦未能舉證證明被告甲○○就處理
    訴訟事務之本身，有何營利意圖，其於論告時所述，衡諸常
    情，豈有免費為他人辦理訴訟事件之理等語，固非無見，然
    依照該無權占有民事簡易事件之繁簡度，似亦無代為撰狀即
    可收取 2百萬元報酬之可能，是被告甲○○縱有索取佣金之
    行為，已與其先前受委任辦理訴訟事件間無因果關係，尚屬
    不能證明被告甲○○違反律師法犯行。
  (二)被告丙○○○、甲○○所涉強制罪未遂部分：訊據被告丙○○○堅詞否認有何於96年5月18日、6月27日至花蓮地政事務
    所舉牌對被害人戊○○施以強暴、脅迫之行為，被告甲○○
    堅詞否認有何與被告丙○○○共同為強制罪之犯意聯絡，檢
    察官起訴無非係以告訴人戊○○之指述、監視器翻拍照片為
    據，然查：證人戊○○於警詢中僅證述： 96年5月18日丙○○○派人到辦公室找我，當時我不在，對方遞紙條請櫃檯人
    員轉交給我，紙條內容為「來訪數次均未謀面，有事協商，
    請電 0000-000-000號原權會公關」...6 月27日丙○○○、
    甲○○等人來辦公室，口氣惡劣的說，欠錢什麼時候要還等
    語，並未指述被告甲○○、丙○○○於96年5月13日、6月27
    日，有何施以強暴、脅迫之行為，況且 96年5月13日證人戊○○並不在辦公室，縱使被告當日有派人至其辦公處所舉牌
    靜坐行為，亦難對不在場之戊○○施以脅迫行為，而依照證
    人戊○○提供之96年6月27日現場監視器翻拍照片4紙（見偵
    查卷第28、29頁），亦無法認定到場之被告甲○○、丙○○○有何攜帶標語之行為，是尚難僅憑證人戊○○之片面指述
    ，認定被告甲○○、丙○○○有此兩次之共同強制行為，此
    部分係屬不能證明被告犯罪。
  (三)被告丙○○○、丁○○分別被訴教唆、共同傷害部分：訊據
    被告丙○○○堅詞否認有何傷害犯行，辯稱：我根本不認識
    在庭的乙○○、庚○○、丁○○，也不認識少年余OO，我沒
    有教唆他們傷害戊○○等語；被告丁○○堅詞否認有何傷害
    犯行，辯稱：我只有 96年11月9日那次有去戊○○家按門鈴
    ，我不知道余OO怎麼跟其他人說的，我會去是因為乙○○是
    我男友，就跟他去，其他完全不知情等語，檢察官起訴無非
    係以告訴人戊○○之指訴為其唯一依據。然查：
  1.按傷害罪並未處罰未遂犯行，故檢察官所述 96年11月9日被
    告丁○○偕同被告乙○○、庚○○前往證人戊○○住處，並
    由丁○○上前按門鈴找戊○○未果之行為，無論被告丁○○
    是否有傷害之犯意，又此次行為是否由被告丙○○○教唆，
    其2人均未構成犯罪，合先敘明。
  2.至96年11月13日被告丁○○並未到場參與毆打戊○○之事實
    ，經證人戊○○證述明確，而證人庚○○於警詢、偵查中證
    述，是少年余OO拿錢要伊和乙○○打戊○○，伊分到 1,500
    元，與證人乙○○所述少年余OO到駭客網咖說有錢賺，只要
    打個人，因當時沒工作缺錢，就跟他一起去，他給伊 1千元
    ，要伊、庚○○和余OO的另外1個朋友一起打戊○○等語（
    見警卷第16頁、第19頁筆錄），又本院依職權調閱少年余OO
    之調查案件卷宗，少年余OO於法官訊問時陳述（按依刑事訴
    訟法第159條之1第 1項之規定，被告以外之人於審判外向法
    官所為之陳述，得為證據 ），伊給乙○○、庚○○各1千元
    ，係受「小胖」郎承晏所託，「小胖」答應要付8千元，但
    只給了 3千元等語明確，則依照少年余OO所述，並未付費雇
    用被告丁○○傷害戊○○，且受託事項既係要毆打中年男子
    戊○○，而少年余OO並已在網咖成功邀集年輕男子 3人與其
    共同傷害，按理亦無另行花費金錢，雇用體力較弱之被告丁○○之必要，卷內並無證據足以證明被告丁○○知悉被告乙○○等人於96年11月13日前往戊○○住處之動機與計畫，且
    有與其等共同傷害戊○○之犯意聯絡，並推由上開 4名男子
    實施之意思，自不能僅憑被告丁○○曾於 同年11月9日到場
    按門鈴之行為，遽以認定其於 96年11月13日仍應與其他4名
    實施犯罪之男子，共同負擔傷害刑責。又遍查全卷，並無任
    何證據證明此事乃被告丙○○○所教唆，少年余OO所指稱之
    雇用人為訴外人「小胖」郎承晏，並於偵查中證述沒看過被
    告丙○○○（見偵卷第64頁），是尚難僅憑證人戊○○之主
    觀推論，認為既僅有被告丙○○○與其有佣金糾紛，傷害必
    然係被告丙○○○索教唆，即作為對被告不利之認定，此部
    分係屬不能證明被告丙○○○犯罪。
  (四)綜上，檢察官所舉證據，尚不足以證明被告甲○○違反律師
    法、與被告丙○○○共同犯96年5月18日、6月27日之強制罪
    未遂、被告丙○○○犯教唆傷害罪、被告丁○○犯傷害罪，
    本院亦查無證據足以對被告為不利之認定，是依上開規定，
    均應為無罪之諭知。
據上論斷，應依刑事訴訟法第299條第1項、第301條第1項前段，
刑法第28條、第304條第2項、第1項、第25條第 2項、第41條第1
項前段，刑法施行法第1條之1，判決如主文。
本案經檢察官吳文正到庭職行職務。
中    華    民    國    97    年    9     月    30    日
                  刑事第一庭  法 官  蕭一弘
上列正本證明與原本無異。
如對本判決不服，應於送達後10日內，向本院提出上訴狀（上訴
狀應記載具體上訴理由並應抄附繕本）告訴人或被害人如對於本
判決不服者，應具備理由請求檢察官上訴，其上訴期間之計算係
以檢察官收受判決正本之日期為準。
中    華    民    國    97    年    9     月    30    日
                              書記官
附錄本案所犯法條全文：
刑法第304條：
以強暴、脅迫使人行無義務之事或妨害人行使權利者，處3年以
下有期徒刑、拘役或 3 百元以下罰金。
前項之未遂犯罰之。


司法院資訊處製作；財團法人民間司法改革基金會備份。
